【裁判字號】    89,台上,7210
【裁判日期】    891130
【裁判案由】    貪污
【裁判全文】
最高法院刑事判決                              八十九年度台上字第七二一○號
    上  訴  人  乙○○
                丙○○
                甲○○
右上訴人等因貪污案件，不服台灣高等法院台南分院中華民國八十九年八月十七日第
二審判決（八十七年度上訴字第一六一六號，起訴案號：台灣雲林地方法院檢察署八
十六年度偵字第三二一一、三二八○、四○六八號），提起上訴，本院判決如左：
    主  文
原判決關於乙○○、丙○○、甲○○共同圖利部分撤銷，發回台灣高等法院台南分院
。
    理  由
本件原判決認定上訴人即被告乙○○係雲林縣斗六市公所政風室主任，緣斗六市公所
，為興建「斗六市雲林溪上游加蓋停車場工程之土木工程」（以下簡稱本件工程），
乙○○被市長楊鎮文指派為本件工程開標作業之監標人員，與本件工程承辦人工務課
技士楊寬恩、工務課長周振德、主任祕書邱焰燻、另一監標人員主計室主任許淑英，
共同執行本件工程之開標事務，有執行審查標單，及防止開標程序所可能產生之流弊
，確保開標程序得以公平、公開進行等職權，係依法令從事公務之人員。詎乙○○與
市民代表丙○○、及甲○○共謀欲約集廠商以一億零七百萬元圍標，謀取不法利益（
詳如原判決理由甲），本件工程原訂於八十五年六月十日上午八時三十分，在斗六市
公所第二會議室開標。是日上訴人即被告甲○○、丙○○獲悉除圍標廠商外，另有其
他廠商參與投標，於是日上午八時乙○○上班後至十時三十分間，在不詳地點，乙○
○、丙○○、及甲○○三人共謀決定由乙○○若於開標時，發現除「正佳公司」外，
其他廠商之有效標所出價格低於一億零七百萬元，即予以塗改而成為無效標，以配合
原先圍標之決議，為乙○○所答應。而乙○○因與甲○○、丙○○等之謀議，而延誤
開標時間，至同日上午十時三十五分許，始抵達開標室，開標程序才開始進行。先審
查資格標，參與投標之十一家廠商之資格均合乎規定。再審查價格標，先由主辦楊寬
恩初審，主辦課長周振德複審，核對標單等資料是否有塗改未核章，並依各廠商之標
價總額按規定比例計算押標金，以核對廠商提出之押標金是否符合規定。再依次交由
周振德、主持人邱焰燻、許淑英、乙○○一一審查。其中智信公司及立國營造工程股
份有限公司（以下簡稱立國公司），均因估價總額未填寫，被楊寬恩發現，視為無效
標，經周振德、邱焰燻、許淑英、乙○○等人審核無誤。而編號２號投標廠商出一營
造有限公司（下稱出一公司）因未參與圍標會議，亦不知該工程已遭圍標，而以八千
八百萬元參與投標，該標單歷經楊寬恩初審，並以標價總額按規定之比例計算押標金
，亦均符合，然後交由周振德、邱焰燻、許淑英一一審核，亦均符合規定，並無發現
有塗改未核章等瑕疵。交給乙○○審核時，乙○○發覺出一公司之標價總額八千八百
萬元，低於一億零七百萬元之圍標價格，若以無問題審核過關，正佳公司顯然已無得
標希望，應由出一公司以八千八百萬元得標（因尚有投標廠商之標單未開出，其他廠
商之出價有可能低於出一公司）。即依事先與丙○○等人謀議，利用其執行其監標之
職權，乘他人不注意之際，擅自在出一公司標單之標價總額欄：「捌仟捌佰萬元正」
之千萬位「捌」字上面，以藍色原子筆圈起，使其因塗改未核章而成為無效標，並立
即出示予楊寬恩、周振德、邱焰燻、許淑英等人，聲稱此標單因塗改未核章應視為無
效標，足以生損害於出一公司及曾永川。惟楊寬恩、周振德、邱焰燻、許淑英等堅持
審標時該標單並無塗改情事，並認應係「有效標」，雙方堅持不下。遂由主持人邱焰
燻裁示由許淑英持出一公司之標單至市長室向楊鎮文市長請示，乙○○隨後進入。楊
鎮文裁示請出一公司負責人曾永川到市長室，曾永川即在甲○○、丙○○等人半推半
就下進入市長室。丙○○甫進入市長室，即大聲說道：「塗改是廠商的錯」。曾永川
知道黑道圍標工程，惟恐遭報復而聲稱是他自己不小心塗改的，話畢立即走出市長室
，市長楊鎮文立即裁示出一公司之標單為無效標後，由許淑英持該標單返回投標現場
報告邱焰燻，經邱焰燻宣布出一公司之標單為無效標。最後果由正佳公司依圍標決議
之一億零七百萬元得標本件工程，因而共同圖得不法利益一千九百萬元。楊寬恩、周
振德、邱焰燻、許淑英等人，因審標時並未發現出一公司之標單為塗改未核章情形，
竟然將其視為無效標，而由正佳公司得標，認為事有蹊蹺，即共同商議提出簽呈，向
市長楊鎮文報告整個開標過程，以求自保。而丙○○等人知悉許淑英懷疑遺留在開標
桌上乙○○位置之原子筆，係乙○○用於塗改出一公司標單，而予收藏，而要許淑英
交出該原子筆，因許淑英佯稱該原子筆已經丟棄而作罷。而乙○○等人因知悉曾永川
在不得已之情形下承認標單為其塗改，為求事後得以卸責，是日即由乙○○先打電話
要求曾永川至斗六市公所寫切結書，承認標單係其自行塗改，曾永川不從。乙○○復
於翌（十一）日委託斗六市民代表張溪川前去要求曾永川書立切結書，亦為曾永川所
拒。乙○○乃事先書就切結書，內容為：「本公司參加『斗六市雲林溪上游加蓋停車
場工程土木工程』，所投標單於標價總額上塗改未核章，經開標審查認定廢標，本公
司並無異議」，再次委請張溪川持往請求曾永川蓋章。曾永川迫於無奈，始在切結書
上蓋章，並由張溪川轉交與乙○○保管等情，因而撤銷第一審不當之科刑判決，改判
論處上訴人乙○○、丙○○、甲○○共同依據法令從事公務之人員，對於主管之事務
直接圖利罪刑，固非無見。
第按科刑之判決書，須將認定之犯罪事實詳記於事實欄，然後於理由內逐一說明其憑
以認定之證據，使事實與理由兩相一致，方為合法，倘事實欄已有及，而理由內未
加說明，是為理由不備，其判決當然違背法令。查原判決於事實欄內雖記載：「……
甲○○、丙○○獲悉除圍標廠商外，另有其他廠商參與投標，於是日上午八時乙○○
上班後至十時三十分間，在不詳地點，乙○○、丙○○及甲○○三人共謀決定……」
，因而認定上訴人甲○○與乙○○、丙○○三人有共謀圖利犯行，惟於理由內並未說
明憑以認定之證據，揆諸前開說明，原判決即有理由不備之違誤。又原判決認第一審
判決以「……被告乙○○在偵查中自白，原審未依貪污治罪條例第八條第二項規定減
輕其刑，已有未洽，又貪污治罪條例第十條第二項『如不能追繳時追徵其價額之規定
，係指金錢以外財物而言，本件圖利係金錢一千九百萬元，應適用以財產抵償之規定
，而無適用追徵價額之必要……」為由，而予以撤銷改判，乃原判決竟仍未依上訴人
乙○○在偵查中自白之規定，減輕其刑；且於理由內記載：「共同圖得之財物新台幣
……應予沒收追繳，如全部或一部不能追繳時，應追徵其價額……」等語，均有未合
，復與主文之記載相矛盾。再所謂變造文書係指更改其內容，即就他人原有真正文書
加以改造，使內容有所增減，仍有文書之效力而言，本件依原判決認定之事實，上訴
人乙○○係在出一公司之投標單上投標總額捌仟捌佰萬元正之千萬位「捌」字上面，
以原子筆圈起，使其塗改未核章而成為無效標單，原判決竟論以刑法第二百十條、第
二百十六條之變造私文書及行使罪，亦有違誤，且此行為與圖利罪，應係方法結果之
牽連關係，乃原判決認係同一行為觸犯數罪名之想像競合犯，應從一重處斷，殊有未
合。末查被告之自白，須非出於強暴、脅迫、利誘、詐欺或其他不正之方法，且與事
實相符者，始得採為證據。查上訴人乙○○於八十六年六月三十日調查局筆錄中，矢
口否認有不法犯行，直至押半個月後即八十六年七月十五日，始自白犯罪，則上訴
人乙○○主張其自白係因調查人員之利誘（可以交保）而為，實情究何﹖併有詳加調
查之必要。上訴意旨，指摘原判決不當，非無理由，應認有發回更審之原因。
據上論結，應依刑事訴訟法第三百九十七條、第四百零一條，判決如主文。
中      華      民      國    八十九    年     十一     月     三十     日
                              最高法院刑事第二庭
                                  審判長法官  莊  來  成
                                        法官  呂  潮  澤
                                        法官  謝  俊  雄
                                        法官  白  文  漳
                                        法官  蘇  振  堂
      右正本證明與原本無異
                                              書  記  官
中      華      民      國    八十九    年     十二     月      八      日


司法院資訊處製作；財團法人民間司法改革基金會備份。
